最高法院民事判決　　　　　　一○○年度台上字第一九七○號
上　訴　人　台灣省台中農田水利會
法定代理人　蔡篤乾
訴訟代理人　蔣志明律師
被 上訴 人　陳志明
訴訟代理人　鐘登科律師
上列當事人間請求確認通行權存在事件，上訴人對於中華民國九
十九年六月二十九日台灣高等法院台中分院第二審更審判決（九
十八年度上更(二)字第三二號），提起上訴，本院判決如下：
    主  文
原判決廢棄，發回台灣高等法院台中分院。
    理  由
本件被上訴人主張：伊所有坐落台中市西屯區○○○段（下同）
八六地號土地係與公路無適宜聯絡之袋地，須通行上訴人所有坐
落八七、八七之二地號如台中市中興地政事務所民國九十九年三
月二日土地複丈成果圖所示Ｂ部分面積○．○○四五公頃、Ｄ部
分面積○．○○○六公頃土地（下稱系爭土地），俾連接台中市
○○路，惟為上訴人所拒等情，爰依民法第七百八十七條第一項
前段、第七百八十八條規定，求為確認伊對上訴人所有系爭土地
有通行權存在，並命上訴人對該部分土地不得毀損、設置障礙物
，及容忍伊通行與設置道路之判決（其餘未繫屬本院者，不予贅
述）。
上訴人則以：八六、八八地號土地原均屬訴外人鄭王月娥所有，
鄭王月娥與伊協調換地未果，竟將八六地號土地出售予被上訴人
，再由被上訴人向伊主張通行權，自非合理。伊所有八七、八七
之二地號土地上已蓋滿現由訴外人陳誠洲、陳渼蒂使用之房屋，
若准被上訴人通行系爭土地，以至台中市○○路，除嚴重影響伊
就八七、八七之二地號土地之建築規劃外，亦須拆除上開房屋，
顯非適宜之通行方法。而八九之四七地號為法定空地，即令供被
上訴人通行，亦未造成該土地所有權人額外之負擔。鄭王月娥所
有八八地號土地係呈三角形之畸零地，即令未提供通行，亦難作
為建築之用。八八之七地號土地僅提供可規劃為法定空地之東北
端三平方公尺予被上訴人通行，並不影響其實際建築之基地面積
，且該土地與相鄰八八之八地號土地均屬訴外人莊玲玲所有，亦
可合併建築使用。是八六地號土地為能供建築用，縱其通行寬度
須三公尺，伊所提如原判決附圖（下稱附圖）所示通行方案２，
亦較通行伊所有系爭土地之損害為少。此外，八六地號土地尚有
損害較少如附圖所示通行方案１、３、４，可與公路聯絡等語，
資為抗辯。
原審將第一審所為被上訴人敗訴之判決廢棄，改判確認其對上訴
人所有系爭土地有通行權存在，並命上訴人對該部分土地不得毀
損、設置障礙物，及容忍被上訴人通行與設置道路，係以：被上
訴人主張八六地號土地為其所有，該土地與公路不相通，且與上
訴人所有八七地號土地相鄰，而位在八七地號土地西側之八七之
二地號土地面臨台中市○○路，並同屬上訴人所有等情，為上訴
人所不爭執。按土地因與公路無適宜之聯絡，致不能為通常使用
者，土地所有人得通行周圍地以至公路；袋地所有人之通行權，
應於通行必要之範圍內，擇其周圍地損害最少之處所及方法為之
，民法第七百八十七條第一項、第二項定有明文。又袋地通行權
，非以袋地與公路有聯絡為已足，尚須使其能為通常之使用。而
是否為通常使用所必要，除須斟酌土地之位置、地勢及面積外，
尚應考量其用途。如袋地為建地，而准許通行之土地不敷袋地建
築之基本需求，尚不能謂已使建地之袋地為通常之使用。查八六
地號土地地目為建，依建築技術規則建築設計施工編第二條第二
款規定，通行寬度須三公尺始能使該土地為通常之使用。而被上
訴人主張通行上訴人所有系爭土地，以至台中市○○路，其通行
寬度既為三公尺，自足使八六地號土地為通常之使用。至系爭土
地上之建物，外觀老舊不堪，室內則係供出入之通道及無正當權
源之訴外人陳誠洲準備夜市烤肉用品之場所，予以拆除所生損害
較小。故八六地號土地以通行上訴人所有系爭土地，而與公路聯
絡，係對周圍地損害最少之處所及方法。雖上訴人提出如附圖所
示通行方案１、２、３、４，但如附圖所示通行方案１，其通行
寬度僅一．八二公尺，無法供一般土地之正常通行，更不敷建築
之基本需求，要難謂已使八六地號土地為通常之使用。如附圖所
示通行方案２，除須拆除八七、八七之二地號土地上之陳誠洲建
物外，所涉土地甚多，並使八八之七地號土地臨路寬度減縮二公
尺而成不規則形狀，較之通行系爭土地之方案，非屬周圍地損害
最少之處所及方法。如附圖所示通行方案３，須拆除八六地號土
地與八九之五地號土地間及八九之五地號土地與八五地號土地間
之圍牆，及八三之六地號土地所有人之加強磚造三層樓房面積四
平方公尺，且拆除後之通行寬度為二．六三公尺，亦不敷八六地
號土地建築之基本需求，此與通行系爭土地之方案比較，並非適
宜且對周圍地損害最少之處所及方法。如附圖所示通行方案４，
所涉土地共四筆，且須遷移巷底之電線桿，並拆除一○三之二○
、八九之五地號土地所有人為區隔裡外所設置之圍牆，及八三之
六地號土地所有人之加強磚造三層樓房面積二平方公尺，亦非周
圍地損害最少之處所及方法。另八九之四八、八九之三二至四一
地號等供防火隔間用之法定空地，現已蓋滿建物，且臨西屯路二
段之出口處寬度亦僅十公分左右，故八六地號土地亦無法經由八
九之四七地號土地及上開法定空地為通常之使用。被上訴人對上
訴人所有系爭土地既有通行權存在，依民法第七百八十八條第一
項前段規定，被上訴人就該部分土地亦得請求准許開設道路，及
上訴人不得為禁止妨礙其通行之行為。綜上所述，被上訴人請求
確認其對上訴人所有系爭土地有通行權存在，上訴人對該部分土
地不得毀損、設置障礙物，及容忍被上訴人通行與設置道路，於
法有據，應予准許等詞，為其判斷之基礎。
惟按土地因與公路無適宜之聯絡，致不能為通常使用者，土地所
有人固得通行周圍地以至公路，然應於通行之必要範圍內，擇其
周圍地損害最少之處所及方法為之，民法第七百八十七條定有明
文。查上訴人於原審抗辯：八九之四七地號為法定空地，即令供
被上訴人通行，亦未造成該土地所有權人額外之負擔。鄭王月娥
所有八八地號土地係呈三角形之畸零地，即令未提供通行，亦難
作為建築之用。八八之七地號土地僅提供可規劃為法定空地之東
北端三平方公尺予被上訴人通行，並不影響其實際建築之基地面
積，且該土地與相鄰八八之八地號土地均屬訴外人莊玲玲所有，
亦可合併建築使用等語（見原審上更(二)字卷第三三頁正面、第一
三○頁）。果爾，八六地號土地通行上訴人所有系爭土地，以至
台中市○○路，較之通行八九之四七、八八、八八之七、八七、
八七之二地號各一部分土地，而與上開道路聯絡，是否為對周圍
地損害最少之處所及方法，非無再推求之餘地。乃原審就此恝置
不論，而以前揭理由，遽認八六地號土地通行上訴人所有系爭土
地，以至台中市○○路，係對周圍地損害最少之處所及方法，自
有判決不備理由之違背法令。又原審認定八六地號土地為聯絡公
路得通行之必要範圍，既屬可議，則其判命上訴人就該通行範圍
不得毀損、設置障礙物，及容忍被上訴人通行與設置道路，亦難
維持。上訴論旨，指摘原判決不當，求予廢棄，非無理由。末查
被上訴人請求上訴人不得毀損、設置障礙物，及容忍被上訴人通
行與設置道路部分，倘於原審為聲明之減縮，則第一審就此部分
所為被上訴人敗訴之判決，能否全部廢棄，案經發回，宜予注意
，併此敘明。
據上論結，本件上訴為有理由。依民事訴訟法第四百七十七條第
一項、第四百七十八條第二項，判決如主文。
中    華    民    國  一○○  年   十一   月    十    日
                      最高法院民事第六庭
                          審判長法官  陳  淑  敏  
                                法官  吳  麗  女  
                                法官  王  仁  貴  
                                法官  鄭  傑  夫  
                                法官  陳  玉  完  
本件正本證明與原本無異
                                      書  記  官  
中    華    民    國  一○○  年   十一   月  二十二  日
                                                      Ｑ